臺灣高等法院刑事判決　　　　　　　　100年度上訴字第750號
上　訴　人　臺灣新竹地方法院檢察署檢察官
被　　　告　朱富貴
指定辯護人　本院公設辯護人李廣澤
上列上訴人因被告違反槍砲彈藥刀械管制條例案件，不服臺灣新
竹地方法院99年度訴字第186號，中華民國100年1月21日第一審
判決（起訴案號：臺灣新竹地方法院檢察署99年度偵字第1753號
），提起上訴，本院判決如下：
    主  文
原判決撤銷。
朱富貴未經許可，持有獵槍，處有期徒刑壹年陸月，併科罰金新
臺幣壹萬元，罰金如易服勞役，以新臺幣壹仟元折算壹日。緩刑
參年。
    事  實
一、朱富貴具有原住民身分，其與朱治明為堂兄弟關係，於民國
    99年1月22日夜間，朱富貴、朱治明與朱富盛一同在朱富貴
    位於新竹縣五峰鄉大隘村五峰234號住處前之庭院飲酒，期
    間朱富貴與朱治明因小孩教養問題發生爭執，朱富貴明知原
    住民須經許可或因供作生活工具之用，始得持有獵槍，竟為
    嚇朱治明，於當日21時30分許，徒步至其遠房親戚趙永和位
    於新竹縣五峰鄉大隘村12鄰五峰231號之住宅內（侵入住宅
    部分未據告訴、起訴），在該住宅廚房旁之工具房取拿趙永
    和申請許可合法持有之原住民自製獵槍1支（槍身號碼530號
    、槍照號碼：台內警自獵字第970299號；槍枝管制編號：00
    00000000號），而未經許可持有該支獵槍（朱富貴所涉竊盜
    罪嫌，業經臺灣新竹地方法院檢察署檢察官為不起訴處分確
    定），隨即步出該屋欲找朱治明，惟因酒後精神狀況不佳，
    在行經該住宅前之庭院時，誤觸扳機，所持獵槍槍口朝上方
    天空發出一聲槍聲（所涉恐嚇罪嫌，業經臺灣新竹地方法院
    檢察署檢察官為不起訴處分確定），朱富貴因受驚嚇，隨即
    將獵槍放回原處，再步行返回住處房間睡覺。嗣經警循線查
    獲。
二、案經新竹縣政府警察局竹東分局報由臺灣新竹地方法院檢察
    署檢察官偵查起訴。
    理  由
壹、相關證據證據能力之說明：
一、按被告以外之人於偵查中向檢察官所為之陳述，除顯有不可
    信之情況者外，得為證據，刑事訴訟法第159條之1第1項、
    第2項定有明文。查：對證人趙永和、朱治明於檢察官偵查
    庭訊時，以證人身分具結所為證述，被告及其辯護人於原審
    及本院均未主張有何具體符合刑事訴訟法第159條之1第2項
    所定之顯不可信情況（此指外部情況，而非指證言之可採信
    與否）之例外條件存在，則該等證人於偵查庭訊以證人身分
    所為之證述，自有證據能力
二、按司法警察等偵查輔助人員於案件未移送檢察官偵查前之調
    查犯罪階段，先行將槍、彈證物送請檢察機關概括選任之專
    責鑑定機關實施鑑定，基於檢察一體原則，該鑑定機關亦應
    視同受承辦檢察官所選任或囑託而執行鑑定業務，其等出具
    之書面鑑定報告乃現行刑事訴訟法第206條所定之鑑定人書
    面報告，屬傳聞證據法則之例外，應具有證據能力。查：內
    政部警政署刑事警察局係經臺灣高等法院檢察署檢察長概括
    選任之槍彈有無殺傷力鑑定之鑑定機關，業經臺灣高等法院
    檢察署92年9月9日檢文允字第0921001203號函示在案，揆諸
    上揭說明，該局就本案槍枝出具之鑑定書，自有證據能力。
三、就證人朱富盛於警詢中所為之證述、卷附之扣押筆錄、扣押
    物品目錄表、戶籍謄本等供述證據，及卷附之證明趙永和係
    合法持有上開獵槍之內政部原住民自製獵槍執照、扣案獵槍
    及現場住宅、庭院照片等文書證據及物證，因被告及其辯護
    人於本院準備程序均未予爭執，且經本院於審判程序分別提
    示並告以要旨，踐行調查證據後，被告及辯護人均未於言詞
    辯論終結前就該等證據之證據能力聲明異議，本院審酌上開
    供述證據或文書證據、物證，無信用性過低或違法取得之疑
    慮，認為適當，其中供述證據，依刑事訴訟法第159條之5第
    2項、第1項規定，有證據能力（卷附之戶籍謄本，依刑事訴
    訟法第159條之4第1款規定，亦有證據能力），而其他文書
    證據、物證，非屬供述證據，無傳聞證據法則之適用，因該
    等證據與被告本案犯行具有關聯性，亦有證據能力。
貳、認定犯罪事實所憑之證據及理由：
一、訊據被告朱富貴對於前揭於與朱治明發生爭吵後，至趙永和
    上開住宅之工具房，不告而取趙永和之獵槍，持經該住宅前
    之庭院時，由於手觸扳機，致獵槍槍口朝天空上方發出一聲
    槍響，其本人因而受到驚嚇，將獵槍放回原處之事實，於偵
    審中始終坦承不諱，並經證人朱治明、趙永和於偵查中結證
    及證人朱富盛於警詢中之證述在卷，被告於檢察官偵訊時並
    供稱：我拿槍的目的是要嚇朱治明而已，但不小心壓到扳機
    ，當時離朱治明家還有很遠一段距離，朱治明看不到，我沒
    有偷獵槍的意思，我是拿獵槍來嚇朱治明，之後就要歸還等
    語（見偵查卷第40頁），於原審及本院亦為相類之供述（見
    原法院99年度審訴字第331號卷第21頁、99年度訴字第186號
    卷第45頁，本院卷第21頁背面、第35頁正面）；證人朱治明
    於偵查中亦結證稱：我們有小吵一下，被告有說要嚇我，但
    沒有說要用什麼方式嚇我，我後來只聽到槍聲，沒有真正嚇
    我等語（見偵查卷第41至42頁）。復有獵槍1支扣案及獵槍
    、現場住宅（含工具房）、庭院之照片、證明上開獵槍係趙
    永和經合法允許持有之內政部原住民自製獵槍執照影本（槍
    身號碼530號、槍照號碼：台內警自獵字第970299號）在卷
    可稽。又扣案之上開獵槍，經送內政部警政署刑事警察局，
    以檢視法、性能檢驗法，鑑定結果為：送鑑長槍1枝（槍枝
    管制編號：0000000000號），認係土造長槍，由具擊發機構
    之木質槍身及土造金屬槍管組合而成，以打擊底火（藥）引
    爆槍管內火藥為發射動力，擊發功能正常，可供發射彈丸使
    用，認具有殺傷力等情，有該局99年2月26日刑鑑字第09900
    24220號鑑定書1份及所附之照片在卷足稽（見偵查卷第35頁
    ）。
二、按槍砲彈藥刀械管制條例所稱之「持有」，係指將物置於自
    己實力支配之下之意（最高法院74年臺上字第3400號判例意
    旨參照）。是該條例所規定之未經許可持有罪，祇須未經主
    管機關許可，且無正當理由，而將槍、彈置於自己實力支配
    之下，罪即成立。換言之，行為人主觀上明知係未經主管機
    關許可，無正當理由，而有執持占有之意思，客觀上亦有將
    之置於自己實力支配下之行為，即足當之。至於其是否為自
    己持有、持有時間之長短、久暫，或槍、彈屬何人所有，皆
    非所問，此為最高法院所持之見解（最高法院88年度臺上字
    第6721號、96年度臺上字第3718號、98年度臺上字第5550號
    、99年度臺上字第2119號、99年度臺上字第6857號、99年度
    臺上字第7051號判決意旨參照）。近日，固偶有特殊實例曾
    謂：「槍砲彈藥刀械管制條例所謂之『持有』，係指行為人
    將該條例所指之各式槍砲、彈藥、刀械、及主要組成零件，
    置於自己實力支配下之狀態而言；必須行為人主觀上對該等
    物品有執持占有之意思，客觀上並已將之置於自己實力得為
    支配之狀態，始足當之。如僅係偶然短暫經手，主觀上欠缺
    為自己執持占有之意思，客觀上亦無將之置於自己實力支配
    下之狀態，自與應評價為犯罪行為之『持有』有別。」（最
    高法院98年度臺上字第2366號、99年度臺上字第7507號判決
    意旨參照），姑不論後者所稱：「主觀上欠缺『為自己』執
    持占有之意思」，實有語病，與該等實例要旨前述另一句「
    必須行為人主觀上對該等物品有執持占有之意思」，並不完
    全相合，而該等實例強調之「偶然短暫經手」，觀其事實爭
    執重點，或係被訴者主張：持有人與被訴者同住，被訴者僅
    是偶然予以把玩，隨即放回抽屜內之事例，或被訴者主張：
    係拾得槍枝，隨即掩埋棄置之事例，均非指排除原持有人之
    支配力，將槍、彈置於自己實力支配之下之情形。查：本案
    被告係在與朱治明爭吵後，欲嚇朱治明，爰步行至趙永和住
    處，未經趙永和同意，取拿上開獵槍，走至上開住宅前之庭
    院時，發生槍響，被告因受驚嚇，乃將獵槍放回原處之情，
    業見前述，則被告取拿該獵槍之目的，原即是在意欲將該獵
    槍攜離趙永和之住宅，找到並嚇朱治明，是在被告取拿該獵
    槍之際，即已排除原物主趙永和對該獵槍之支配力，並將該
    獵槍置於自己實力支配之下，自無偶然短暫「經手」或「一
    時把玩」之可言，且其應有執持占有該獵槍之主觀意思，始
    有取拿後步出趙永和住宅、行經住宅前庭院之舉，被告當時
    有持有該獵槍之主觀意思及客觀行為，至為灼然。至於被告
    嗣因未預期之突然狀況受到驚嚇，始將獵槍歸於原處，並不
    影響先前已成立之「持有」行為（因該原處為趙永和住宅，
    被告將獵槍放回原處之動作，係屬其拋棄持有，而使該獵槍
    回復先前趙永和持有之狀態）。被告本案取得該獵槍復無正
    當理由，亦知其本人無合法執照，是被告所為，當已符合未
    經許可持有上開獵槍之客觀構成要件，並有主觀之犯意。
三、至於被告辯護人及原審法院引用之最高法院89年度臺上字第
    7363號之案例，其中該判決文內所載稱：「……但按槍砲彈
    藥刀械管制條例第8條第4項之非法持有空氣槍罪，本質上係
    屬公共危險罪之一種，立法目的，在於維護社會之安全。故
    所謂『持有』，有持續持有相當時間之意圖，並具社會危險
    性者，始與法意相符。本件被告係因為陳清發持鐵條毆打，
    一時氣憤，始拿取林成春合法持有而暫放於鍋爐旁之空氣槍
    ，用以威嚇陳清發，但旋即為他人搶下，其持有時間短暫，
    主觀上並無持續持有相當時間之意圖，亦不具社會危險性，
    尚難律以未經許可持有空氣槍罪刑」云云，實係該案第二審
    法院之判決理由，最高法院於該案係認檢察官上訴理由未依
    據卷內資料為具體之指摘，僅單純為事實上之爭執，而駁回
    上訴，是所引之最高法院判決文內所謂：「持有，有持續持
    有相當時間之意圖，並具社會危險性者」云云，實難認係最
    高法院對上開條例規定之「持有」所採取之法律立場（其實
    依該案例情形，應可認係屬為排除現時不法侵害之正當防衛
    ），而該段核屬第二審法院判決之理由，亦與前揭引述之最
    高法院判決所採之見解，明顯不符（在上引之爭執是否係「
    偶然短暫經手」之事例中，最高法院亦未曾提及有所謂「有
    持續持有相當時間之意圖」、「具社會危險性」之要件），
    所謂「具社會危險性」云云，更與槍砲彈藥刀械管制條例有
    關未經許可持有槍、彈罪，係刑法第186條危險物罪之特別
    規定，乃屬抽象危險犯之特質相違背；即該類型犯罪，係以
    立法方式擬制其具有一般的、抽象的侵害一定法益之危險，
    該類型犯罪所具有之「典型危險性」，僅為刑罰法律規定罪
    刑之理由，而非構成要件要素，審判者僅須調查行為人所實
    施者，是否為各該罪規定之犯罪，無庸審查其現實是否果有
    危險發生。是此一實際上係某個案之第二審法院之見解，尚
    不足以作為本案判決之參考。原審援引上開某第二審法院之
    意見，復以：「……扣案獵槍擊發火藥之原因即屬不明，尚
    不得據此即率爾逕論被告欲藉拉槍機之動作而實現其占有該
    物之物上權利」、「……只有底火而無子彈……被告將槍口
    朝上而拉槍機，雖使扣案獵槍擊發並發出聲響，仍難認具有
    社會危險性」云云為由，認被告未構成未經許可持有罪，所
    持見解，要難認為妥當。若依原審此等理由進而推之，縱一
    般執持槍枝之違反槍砲彈藥刀械管制條例之案件，只要該槍
    內無彈藥在內或槍口朝上，似亦難構成該條例之持有罪（可
    認無社會危險性？）；但設遇有其他情節相近之個案（如非
    屬原住民之人於與他人爭吵後，旋即向第三人借槍，步行數
    步或數十步回至現場恐嚇與之爭吵之人，再立即還槍，槍內
    無子彈），原審是否仍會採取相同之見解、得到相同之結論
    ，殊值得存疑。本件原審之判決意見，應與槍砲彈藥刀械管
    制條例相關罪刑規定之立法本旨有悖，自不足採。
四、綜上，本件事證明確，被告未經許可持有獵槍犯行，洵堪認
    定。
參、論罪科刑：
一、核被告所為，係犯槍砲彈藥刀械管制條例第8條第4項之未經
    許可持有獵槍罪。按槍砲彈藥刀械管制條例第20條第1項、
    第2項：「原住民未經許可，製造、運輸或持有自製之獵槍
    、魚槍，或漁民未經許可，製造、運輸或持有自製之魚槍，
    供作生活工具之用者，處新臺幣2千元以上2萬元以下罰鍰，
    本條例有關刑罰之規定，不適用之。」；「原住民相互間或
    漁民相互間未經許可，販賣、轉讓、出租、出借或寄藏前項
    獵槍或魚槍，供作生活工具之用者，亦同。」稽之其原修正
    立法理由「原住民使用獵槍是有其生活上之需要，以法律制
    裁持有生活必需品之行為，是對原住民人權之嚴重傷害。因
    此，原住民持有獵槍者只要登記即可合法，而未經登記者則
    以行政罰加以處罰，這不但符合行政程序法之規定，也保障
    了原住民基本之生活權益。」及槍砲彈藥刀械許可及管理辦
    法第15條第1項規定意旨，所謂「原住民製造、運輸或持有
    供作生活工具之用之自製獵槍」，自應以原住民本諸其文化
    傳統所形成之特殊習慣，專為其於生活中從事狩獵、祭典等
    活動使用，而以傳統方式所製造、運輸或持有之自製簡易獵
    槍，始符立法本旨。若與原住民之生活無涉，而非供為生活
    上所需要之工具，甚且持供非法用途者，自無該條項之適用
    ，仍應適用該條例有關刑罰規定論罪科刑（最高法院99年度
    臺上字第5771號判決意旨參照）。查：被告既係因意欲嚇他
    人而持有本案獵槍，其持有顯非參加祭典所必需，又非屬供
    作生活之用，自無上開免責規定適用之餘地。
二、按刑法第59條規定，犯罪之情狀顯可憫恕，認科以最低度刑
    仍嫌過重者，得酌量減輕其刑。又刑事審判旨在實現刑罰權
    之分配的正義，故法院對有罪被告之科刑，應符合罪刑相當
    之原則，使輕重得宜，罰當其罪，以契合社會之法律感情，
    此所以刑法第57條明定科刑時應審酌一切情狀，尤應注意該
    條所列10款事項以為科刑輕重之標準，並於同法第59條賦予
    法院以裁量權，如認犯罪之情狀可憫恕者，得酌量減輕其刑
    ，俾使法院就個案之量刑，能斟酌至當。再刑法第59條規定
    犯罪之情狀可憫恕者，得酌量減輕其刑，其所謂「犯罪之情
    狀」，與同法第57條規定科刑時應審酌之一切情狀，並非有
    截然不同之領域，於裁判上酌減其刑時，應就犯罪一切情狀
    （包括第57條所列舉之10款事項），予以全盤考量，審酌其
    犯罪有無可憫恕之事由（即有無特殊之原因與環境，在客觀
    上足以引起一般同情，以及宣告法定或處斷低度刑，是否猶
    嫌過重等等），以為判斷。經查：本件被告係原住民（塞夏
    族），有卷附之戶籍謄本在卷可考（見原審卷第44頁），平
    日有與本案獵槍所有人趙永和一起狩獵，趙永和亦表明不追
    究被告之意，為證人趙永和證述明確（見偵查卷第41至42頁
    ），被告智識程度為高中畢業（見偵查卷第4頁），其本案
    復係酒後與朱治明爭吵，因欲嚇人而無故持有獵槍，其犯行
    固應給予非難，但其遭獵槍槍響驚嚇後，旋將獵槍放回原處
    ，所為危害不大，且係酒後一時情緒所致，與一般蓄意犯罪
    者，在情節上顯有差別，其於本案發生前尚無何科刑紀錄，
    有本院被告前案紀錄表1份在卷可按，素行尚可，本案偵審
    期間皆未爭執犯行，可見其有悔意。綜上，應足認被告本案
    犯情，顯有可憫恕之處，若逕對被告本件未經許可持有獵槍
    犯行，論以該罪法定本刑之最低度刑即有期徒刑3年，尚嫌
    過重，爰依刑法第59條之規定，減輕其刑，以使輕重得宜。
三、原審對本件被告為無罪判決之諭知，固有其說理，但其所採
    之法律見解，並不足採，業見前述，原審判決自有違誤，檢
    察官提起本件上訴，指摘原審無罪判決不當，核屬有理由，
    自應由本院將原審判決予以撤銷改判。爰審酌被告之素行狀
    況、犯罪所受之刺激、目的、手段，非法持有獵槍之時間尚
    屬短暫，所為危害尚輕，及其於偵審中坦承犯行之態度等一
    切情狀，量處有期徒刑1年6月，併科罰金新臺幣1萬元，並
    就罰金刑部分，諭知其易服勞役之折算標準。
四、查：被告前未曾受有期徒刑以上刑之宣告，有本院被告前案
    紀錄表1份在卷足憑，斟酌被告具有原住民身分，本案係酒
    後一時失慮致罹刑典，事後已表悔意，經此次偵審教訓，應
    知所警惕，當無再犯之虞，本院因認對其所宣告之刑，以暫
    不執行為適當，爰依刑法第74條第1項第1款之規定宣告緩刑
    3年，以啟自新。
五、末按違禁物固不問屬於犯人與否，均應沒收，但該物苟係屬
    於第三人所有，則其是否違禁，即應視該第三人有無違禁情
    形為斷。故犯人雖係違禁持有，而所有之第三人如係經合法
    允許持有者，仍不在應行沒收之列（最高法院71年臺上字第
    754號判例意旨參照）。查：被告非法持有之上開獵槍，係
    屬原所有人趙永和經合法允許持有者，依照上開說明，自不
    在沒收之列，於此敘明。
據上論斷，應依刑事訴訟法第369條第1項前段、第364條，第299
條第1項前段，槍砲彈藥刀械管制條例第8條第4項，刑法第11 條
前段、第59條、第42條第3項前段、第74條第1項第1款，判決如
主文。
本案經檢察官許仲瑩到庭執行職務。
中    華    民    國   100    年    4     月    28    日
            刑事第十三庭  審判長法  官  曾德水
                                法  官  宋松璟
                                法  官  王復生
以上正本證明與原本無異。
如不服本判決，應於收受送達後10日內向本院提出上訴書狀，其
未敘述上訴之理由者並得於提起上訴後10日內向本院補提理由書
（均須按他造當事人之人數附繕本）「切勿逕送上級法院」。
                                書記官  陳靜雅
中    華    民    國   100    年    5     月    2     日
附錄：本案論罪科刑法條全文。
槍砲彈藥刀械管制條例第8條第4項：
意圖供自己或他人犯罪之用，而犯前二項之罪者，處無期徒刑或
7 年以上有期徒刑，併科新臺幣 1 千萬元以下罰金。